臺灣板橋地方法院刑事判決　　　　　　　96年度訴字第2055號
公　訴　人　臺灣板橋地方法院檢察署檢察官
被　　　告　戊○○
指定辯護人　本院公設辯護人丙○○
被　　　告　丁○○
　　　　　　甲○○
上列被告因強盜等案件，經檢察官提起公訴（96年度偵字第
1846號），本院判決如下：
    主  文
戊○○攜帶兇器竊盜，處有期徒刑陸月，如易科罰金，以新台幣
壹仟元折算壹日；減為有期徒刑月，如易科罰金，以新台幣壹
仟元折算壹日。
丁○○、甲○○共同傷害人之身體，各處拘役肆拾日，如易科罰
金，均以新台幣壹仟元折算壹日；各減為拘役貳拾日，如易科罰
金，均以新台幣壹仟元折算壹日。扣案之球棒貳枝沒收之。
    事  實
一、戊○○意圖為自己不法之所有，於民國96年1 月8 日2 時10
    分許，攜帶客觀上具有危險性足供兇器使用之鐮刀1 支，前
    往臺北縣板橋市○○路○ 段311 巷丁○○之菜園內，以鐮刀
    割取丁○○所種植之高麗菜3 顆、暨以手拔起芥蘭菜22株，
    並放入所攜帶之大型垃圾袋而得手後，旋遭丁○○及協助巡
    守菜園之甲○○發現並高喊「小偷，不要動」，戊○○遂將
    上開鐮刀舉起揮舞對峙，丁○○、甲○○見狀，即基於傷害
    之犯意聯絡，分持球棒上前共同毆打戊○○，致戊○○因此
    受有頭部外傷、左前額外傷血腫、兩側手肘瘀青、左手拇指
    瘀青、左大腿、左小腿多處淺傷等傷害。嗣經警據報至現場
    處理，並起獲鐮刀1 支、球棒2 枝，丁○○並當場取回上開
    遭竊之高麗菜3 顆、芥蘭菜22株。
二、案經丁○○、戊○○分別訴由臺北縣政府警察局海山分局報
    告台灣板橋地方法院檢察署檢察官偵查起訴。
    理  由
一、證據能力方面：
    按被告以外之人於審判外之陳述，雖不符同法第159 條之1
    至之4 之規定，而經當事人於審判程序同意作為證據，法院
    審酌該言詞陳述或書面陳述作成時之情況，認為適當者，亦
    得為證據；當事人、代理人或辯護人於法院調查證據時，知
    有第159 條第1 項不得為證據之情形，而未於言詞辯論終結
    前聲明異議者，視為有前項之同意，亦據刑事訴訟法第159
    條之5 規定明確。本件被告丁○○、甲○○、檢察官於本院
    準備程序中均未就其等被訴傷害犯行部分之證據方法之證據
    能力提出爭執，另被告戊○○被訴加重準強盜部分，除對告
    訴人丁○○、甲○○於警詢、偵查中所為之陳述、證人乙○○於偵查中之證述均抗辯無證據能力，而經本院於審理中另
    行對該3 人採行交互詰問外，對其餘證據方法之證據能力亦
    無爭執，且迄至言詞辯論終結前亦未再聲明異議，法院審酌
    此等證據資料製作時之情況，尚無違法不當及證明力明顯過
    低之瑕疵，亦認為以之作為證據應屬適當，故揆諸前開規定
    ，依刑事訴訟法第159 條之5 規定，認前揭證據資料均例外
    有證據能力。
二、認定犯罪事實所憑之依據：
  (一)被告戊○○所犯竊盜部分：
    訊據被告戊○○固供承於前揭時地進入被告丁○○之菜園，
    惟矢口否認有上揭犯行，辯稱：當天伊是去民生橋倒垃圾，
    之後即帶著狗食要去餵狗，行經菜園附近因有聽到狗叫，就
    將機車放在馬路邊，沿著小路走進菜園，然即遇到丁○○及
    甲○○說伊偷菜並動手打人云云。經查：
  1.被告戊○○將所騎乘之機車停放在路旁，沿著小路走入系爭
    菜園後，即以鐮刀割取或手拔等方式竊取謝清祥所有之高麗
    菜、芥蘭菜，復將所竊取之蔬菜放入大型塑膠袋內，惟遭已
    在菜園巡守埋伏之證人即同案被告丁○○、甲○○當場發現
    等事實，已據證人丁○○、甲○○到庭證述甚詳，且兩人對
    於如何發現被告戊○○進入菜園、及親見其進入菜園後持鐮
    刀竊取上揭蔬菜，暨兩人以球棒打下其所持之鐮刀等重要情
    節，所述內容均大致相符（本院卷第79-90 頁），此外復有
    扣押筆錄、扣押物品目錄表各1 份、前揭蔬菜暨鐮刀等扣案
    物照片5 幀（偵查卷第21-27 、45-47 頁），自堪信為實在
    。
  2.雖被告以前詞置辯，惟上揭事實，除據證人丁○○、甲○○
    指述綦詳外，復經證人即至現場處理之臺北縣政府警察局海
    山分局江翠派出所警員乙○○結證稱：戊○○本來說要去倒
    垃圾餵野狗，後來在現場又說是家裡要煮火鍋，才去摘菜，
    當時被告戊○○之精神狀況不錯等語（參本院卷第52頁），
    被告戊○○於審理中亦表示確實有向警員如此陳述（見卷宗
    第76頁），雖其同時辯稱是因為被打到嚇到才這樣說云云，
    惟當時既有警員在場，被告戊○○若真受有冤枉，理應即向
    警員反應說明以求自保，何來畏懼，被告戊○○辯稱係嚇到
    始為與事實不符之供述，不足採信。再被告戊○○雖又辯稱
    當天是要去民生橋附近丟垃圾、再轉往抽水站欲餵食流浪狗
    云云，惟被告戊○○當時係居住在板橋市○○路○ 段124 巷
    34弄24之3 號，該處距離民生橋以騎乘機車計約需10餘分鐘
    之久，另民生橋距離系爭菜園附近之抽水站則約5 、6 分鐘
    車程，此經證人乙○○證述在卷，並提出現場圖一份存卷足
    參（詳本院卷宗第54、56、62頁），當時又為凌晨2 時許，
    被告戊○○於此深夜特意騎車至遠處為之，是否屬實，已有
    可疑，其於倒完垃圾後卻再前往與其住家方向相反之系爭菜
    園處餵食流浪狗，亦難認合情，況證人乙○○、丁○○、甲○○等人均證稱現場沒有看到野狗、餿水，亦無聽到狗叫聲
    ，附近也沒有野狗出沒，民生橋下亦無垃圾場等語（卷第53
    、55、78、79、89頁），足認被告戊○○所辯，顯屬無稽。
    此外，雖被告戊○○否認有持有鐮刀，並抗辯依當時天色已
    暗，被告丁○○2 人不可能看的到伊是否有持鐮刀等語。惟
    依被告戊○○所述，其進入菜園後有見到被告丁○○等2 人
    ，因此即要離開，當時見到被告丁○○等2 人時，與他們距
    離很近，約證人席至審判長位置之距離等情（見本院卷宗第
    83 、84 頁），是被告戊○○既可在現場看見到其餘2 位被
    告，顯然當時之天色並非已達無法清楚辨識外觀形狀之程度
    ，復按雙方之距離非遠，被告丁○○等2 人指稱有見到被告
    戊○○手持鐮刀乙節，即非不可採。被告戊○○上開所辯，
    無非事後卸責之詞，與事實不符，均無從採憑。
  3.基上所述，被告戊○○在前揭時、地持鐮刀竊取丁○○所有
    上揭蔬菜之犯行，已臻明確，應堪認定。
  (二)被告丁○○、甲○○所犯共同傷害部分：
　　被告被告丁○○、甲○○等2 人固不否認有於前揭時、地持
    球棒打傷告訴人即同案被告戊○○之行為，惟均辯稱：因被
    告戊○○手持鐮刀，故伊2 人是要自衛云云：
  1.按刑法規定正當防衛之要件，必對於現在之不正侵害，始能
    成立，若侵害已過去，或預料有侵害而侵害尚屬未來，則其
    加害行為，自無正當防衛之可言。又刑法上之正當防衛以遇
    有現在不法之侵害為前提，如不法侵害尚未發生，即無防衛
    之可言。本件被告因見被害人身帶尖刀勢欲逞兇，即用扁擔
    打去，奪得尖刀將被害人殺斃，是被害人只帶刀在身，並未
    持以行兇，即非有不法之侵害，被告遽用扁擔毆打，不得認
    為排除侵害之行為。最高法院著有19年上字第1174號及27
    年上字第2879號判例、84年度台上字第1057號及84年度台上
    字第6138號裁判亦可參照。
  2.經查，被告丁○○、甲○○於前述時、地，因見告訴人戊○○竊取菜園內之蔬菜，即分持球棒共同毆打戊○○，致戊○○因此受有頭部外傷、左前額外傷血腫、兩側手肘瘀青、左
    手拇指瘀青、左大腿、左小腿多處淺傷等傷害之事實，業據
    證人即告訴人戊○○迭於警詢、偵訊及本院審理時指訴歷歷
    ，被告丁○○等2 人亦不否認確有以球棒毆打告訴人之犯行
    ，此外，復有臺北縣立醫院北縣醫診字第B96113 4號診斷證
    明證明書斷證明書1 紙為證，並有照片可稽（附於偵查卷第
    42、48、49頁），足認告訴人戊○○上開指證，確與事實相
    符，而堪採信。
  3.次查，被告丁○○2 人雖抗辯渠係為自衛云云，惟告訴人戊○○於菜園內見到在旁埋伏之被告丁○○等2 人時，即欲離
    去，經被告丁○○等2 人高喊「不要動」後，告訴人戊○○
    雖即將手上之鐮刀高舉，惟其並無任何欲向前攻擊被告丁○○、甲○○之舉動，即遭被告丁○○等2 人持球棒上前毆打
    乙節，已經告訴人戊○○指述在卷，復經被告丁○○坦承：
    「他就將鐮刀舉高揮舞，讓我們看了也害怕，當時我們有先
    喊叫他不要動，之後我們就拿著球棒上前。」暨被告甲○○
    表示：「（問：你看到被告鄧時，他發現你們的時候，他拿
    鐮刀做了什麼事情？）他拿起鐮刀揮舞。」、「（問：他有
    無要砍你們？）他就是拿刀揮舞，我們就是要搶下他們鐮刀
    。我們是直接上前。」、「（問：被告鄧有無向你們靠近？
    ）沒有。」、「（問：當時拿球棒打被告鄧的目的？）就是
    為了搶下鐮刀，另外也是出於自衛，他既然拿鐮刀，我們也
    要保護自己。」（本院卷第81、89-90 頁），是告訴人戊○○在當時既僅將鐮刀高舉揮舞，然並無向前做出欲揮砍被告
    丁○○等人之舉措，亦未為恐嚇之言語，是被告丁○○2 人
    僅有預料有侵害但仍未遭任何攻擊行為之際，即持球棒毆打
    告訴人，揆諸上揭裁判意旨，核與正當防衛需以有現時不法
    侵害之要件不符，自無防衛可言。
  4.再者，告訴人戊○○受被告丁○○等2 人持球棒毆打後，受
    有頭部外傷、左前額外傷血腫、兩側手肘瘀青、左手拇指瘀
    青、左大腿及左小腿多處淺傷等傷害，所受傷害部位，已遍
    及身體各處，有前述診斷證明書可稽。又證人乙○○亦證稱
    其到場處理時，戊○○已趴在地上等語（參本院卷第51頁）
    ，是若被告丁○○、甲○○若僅為自衛，理應持球棒打掉告
    訴人戊○○手上持有之鐮刀即可，何須將其打至趴地，且從
    頭至腿均有受傷，顯見被告丁○○、甲○○係蓄意傷害告訴
    人甚明。被告丁○○、甲○○辯稱係為自衛云云，不足採信
    。
  5.從而被告丁○○、甲○○之傷害犯行，亦事證明確，應依去
    論科。
三、論罪科刑部分：
  (一)核被告丁○○、甲○○所為，均係犯刑法第277 條第1 項之
    普通傷害罪，又被告丁○○、甲○○等2 人所為之傷害犯行
    ，具有犯意之聯絡與行為之分擔，為共同正犯。另核被告戊○○所為，係犯刑法第321 條第1 項第3 款之竊盜罪，公訴
    意旨雖以被告戊○○於竊得上開蔬菜而遭告訴人發現時，竟
    為脫免逮捕，當場對被告丁○○、甲○○等2 人施以強暴、
    脅迫等語，因認被告戊○○所犯係刑法第329 條之準強盜罪
    ，惟按刑法第329 條之規定旨在以刑罰之手段，保障人民之
    身體自由、人身安全及財產權，免受他人非法之侵害，以實
    現憲法第8 條、第22條及第15條規定之意旨；立法者就竊盜
    或搶奪而當場施以強暴、脅迫者，僅列舉防護贓物、脫免逮
    捕或湮滅罪證三種經常導致強暴、脅迫行為之具體事由，係
    選擇對身體自由與人身安全較為危險之情形，視為與強盜行
    為相同，予以重罰；又經該規定擬制為強盜罪之強暴、脅迫
    構成要件行為，乃指達於使人難以抗拒之程度者而言，而與
    強盜罪同其法定刑，司法院大法官會議釋字第630 號解釋已
    闡示甚明。本件被告戊○○已堅詞否認有何持鐮刀侵害丁○○等2 人之行為，另被告丁○○、甲○○2 人係在未遭被告
    戊○○為何攻擊行為之際，即持球棒毆打被告戊○○乙情，
    亦已於前述，再佐以被告戊○○已年近56歲，丁○○、甲○○則均為30餘歲之青壯人，有個人基本資料足考（卷第35-3
    7 頁），渠2 人各持球棒1 枝，於被告戊○○未進行攻擊時
    ，即持球棒毆打戊○○，復佐以告訴人丁○○已稱渠2 人僅
    有於拉扯時有些碰撞傷（卷第82頁），尤難確認其2 人當時
    因被告戊○○之攻擊行為而處於無法抗拒之程度。是被告戊○○當時縱有揮舞鐮刀之嚇阻行為，然並無任何朝向丁○○
    等2 人揮砍之舉動，且由其終為人制伏無法逃脫而為嗣後據
    報到場處理之警員逮捕之客觀事實以觀，其掙扎反抗行為顯
    未達於致使丁○○等2 人難以抗拒之程度。則依前開之說明
    ，其反抗行為或可該當傷害，然與刑法第329 條準強盜罪之
    構成要件仍有未合，自無從認定被告戊○○行為有達於使人
    難以抗拒程度之事實，而不得以該項罪名相繩，是公訴意旨
    認被告戊○○上開犯行，係犯刑法第329 條之準強盜罪，其
    起訴法條容有未洽，應予變更。
  (二)爰審酌被告戊○○因個人貪念而驟起盜心，動機可議，然所
    竊得物品之價值非鉅，復已由被害人領回，惟犯罪後猶否認
    犯行之態度等情狀；另被告丁○○、甲○○等2 人係因所種
    蔬菜長期遭人竊取，始心生不滿毆打被告戊○○，然其等在
    發現竊賊後不循合法途徑處理，逕以球棒毆打竊賊，其等行
    為仍具非難性，暨衡以兩人共同傷害之態樣暨告訴人戊○○
    所受傷勢等一切情狀，分別量處如主文所示之刑，及諭知易
    科罰金之折算標準。
  (三)又被告等3 人所為之竊盜、傷害等犯罪，均係在96年4 月24
    日以前，復無中華民國九十六年罪犯減刑條例所列不予減刑
    之情形，皆應依同條例第2 條第1 項第3 款之規定，就該罪
    所受宣示之有期徒刑各減其刑期二分之一，並均諭知易科罰
    金之折算標準。
  (四)至球棒2 枝，乃被告丁○○所有平日放置於菜園之工寮內，
    為本件共同傷害犯行所用之物，此據被告丁○○供明在卷，
    應依刑法第38條第1 項第2 款之規定併予宣告沒收之；另扣
    案鐮刀1 支，雖為被告戊○○所持用以行竊之物，但因據被
    告戊○○堅詞否認為其所有，又無其他事證可認確屬被告所
    有，無從併予宣告沒收，附此敘明。
據上論斷，應依刑事訴訟法第299 條第1 項前段、第300 條，刑
法第28條、第277 條第1 項、第321 條第1 項第3 款、第41 條
第1 項前段、第38條第1 項第2 款，刑法施行法第1 條之1 第1
項、第2 項前段，中華民國96年罪犯減刑條例第2 條第1 項第3
款、第7 條，判決如主文。
本案經檢察官江祐承到庭執行職務。
中　　華　　民　　國　　96　　年　　12　　月　　11　　日
                  刑事第十一庭  審判長法　官  徐蘭萍
                                      法  官  林淑婷
                                      法  官  邱景芬
以上正本證明與原本無異
如不服本判決應於送達後10日內向本院提出上訴狀
                                書記官　曾千庭
中　　華　　民　　國　　96　　年　　12　　月　　13　　日
附錄本案論罪科刑法條全文：
中華民國刑法第321條
（加重竊盜罪）
犯竊盜罪而有左列情形之一者，處6月以上、5年以下有期徒刑：
一  於夜間侵入住宅或有人居住之建築物、船艦或隱匿其內而犯之者。
二  毀越門扇、牆垣或其他安全設備而犯之者。
三  攜帶兇器而犯之者。
四  結夥三人以上而犯之者。
五  乘火災、水災或其他災害之際而犯之者。
六  在車站或埠頭而犯之者。
前項之未遂犯罰之。
中華民國刑法第277條
（普通傷害罪）
傷害人之身體或健康者，處3年以下有期徒刑、拘役或1千元以下
罰金。犯前項之罪因而致人於死者，處無期徒刑或7年以上有期
徒刑；致重傷者，處3年以上10年以下有期徒刑。
